【裁判字號】    97,訴,502
【裁判日期】    990413
【裁判案由】    損害賠償
【裁判全文】
臺灣雲林地方法院民事判決
原      告  甲○○
訴訟代理人  乙○○
被      告  丙○○
            丁○○
上  一  人
訴訟代理人  嚴庚辰律師
複 代 理人  林琦勝律師
上列當事人間請求損害賠償事件，本院於民國99年3 月23日言詞
辯論終結，判決如下：
    主  文
原告之訴及假執行之聲請均駁回。
訴訟費用由原告負擔。
    事  實
甲、原告方面：
壹、聲明：
一、被告應連帶給付原告新台幣（下同）100 萬元，即自起訴狀
    繕本送達之翌日起，至清償日止，按年息百分之五計算之利
    息。
二、被告應於中國時報、自由時報、聯合報全國單版全十（不指
    定版面）、蘋果日報全國Ａ疊1/4 版，壹週刊目錄頁1/2 等
    五家報紙雜誌，對原告刊登如起訴狀附件所示之道歉啟事及
    本件判決主文二日。
三、第一項之聲明，原告願供擔保，請准宣告假執行。
四、訴訟費用由被告負擔。
貳、陳述：
一、被告丙○○部分：
  (一)被告丙○○96年1 月29日於法務部調查局雲林縣調查站（下
    稱雲林調查站）之調查筆錄涉嫌幫助誣告、偽證；96年4 月
    2 日於臺灣雲林地方法院檢察署（下稱雲林地檢署）之訊問
    筆錄（96年度他字第189 號案）涉嫌偽證罪及使公務員登載
    不實事項於公文書。
  (二)被告既承認收到原告所寄送之95年8 月8 日早上9 點9 分電
    子郵件（內有附件檔「中草藥萃取聲明書申請書.doc（376K
    ）」）、95年8 月8 日20點20分電子郵件（內有四個附件檔
    ，其一為「中草藥萃取聲明書申請書.doc（375K）」）附檔
    尚未有國科會條碼，亦無主持人簽署，證明原告二度事前呈
    送案件內容，被告顯然涉嫌偽證原告未提供內容給主持人或
    共同主持人；95年8 月8 日至截止日95年8 月13日之前一天
    即95年8 月12日僅有四天，原告並非半個月未與被告連絡，
    且原告並不能直接送件到國科會，原告只能完成校內送件，
    需經系所確認或校確認，才能由系所或校方共同完成送件國
    科會，被告顯然涉嫌偽證原告越權直接送件到國科會，欲陷
    原告於偽造文書之罪。
  (三)被告未擔任共同主持人就不會收到國科會送請確認之郵件，
    既無國科會送請確認之電子郵件存在，即不可能有原告進入
    被告的電子郵件進行確認之情事。被告卻執意偽證提供錯誤
    訊息，意圖使公務員登載不實事項於公文書，且國科會帳號
    密碼與電子郵件帳號密碼並不相同，被告明顯涉嫌偽證並與
    張國華串謀欲陷原告於妨害電腦使用、偽造文書之罪。
二、被告丁○○部分：
  (一)被告丁○○96年1 月24日於稱雲林調查站之調查筆錄、96年
    3 月7 日於雲林地檢署之訊問筆錄（96年度他字第189 號案
    ）涉嫌誣告、涉嫌使公務員登載不實事項於公文書及故意偽
    證提供錯誤資訊。
  (二)被告丁○○96年1 月24日於雲林調查站之調查筆錄涉嫌故意
    偽證提供主持人名單，該頁面列出【主持人】為甲○○、丙○○、甲○○所邀請之共同主持人（表單上並沒有姓名）是
    否同意，並非被告丙○○擔任共同主持人之紀錄，誤導司法
    人員將與本案不相關之丙○○教授導入本案，被告丁○○故
    意魚目混珠，企圖以假證據陷原告於罪。
  (三)被告丁○○96年3 月7 日於雲林地檢署之訊問筆錄涉嫌故意
    偽證，謊稱「國科會給學校的研究計畫，簡稱為小產學，甲○○也可以只寫『國科會計畫申請』，所以也看不出來她是
    指一個、或二個、或具體的研究計畫是什麼」，然具一般常
    識之人從原告95年8 月8 日至12日所寄送之電子郵件與附件
    ，皆可輕易辨識研究計畫件數與內容，被告涉嫌串供、誣告
    、偽證以陷害原告之證據明確。
  (四)被告丁○○乃成年人，在96年1 月24日主動至雲林調查站並
    簽字確認檢舉內容，卻於答辯狀辯稱並非主動前往提出檢舉
    ，不知為何有相關記載，顯有藐視法庭及貶低原告智商，被
    告辯詞不可採。
三、被告等故意不詢問原告，以錯誤訊息逕至雲林調查站與雲林
    地檢署進行誣告、幫助誣告、偽證、幫助偽證，險陷原告入
    獄等惡性，導致於96年3 月12日、97年3 月26日兩度媒體大
    量以頭版頭條連日錯誤報導誹謗原告數日，均對原告造成學
    術與名譽重創至今無法回復，讓原告被臺灣學界排斥，近年
    來五十多項學術活動均未獲校方補助，十五項國科會申請全
    部被拒絕，已經明顯呈現被告等所造成之傷害，至今原告已
    經損失產學合作與企業顧問收入達數百萬元，負面影響至今
    未停止，故被告等應負損害賠償責任。又原告為國際知名學
    者，眼見報章、媒體爭相報導此不實言論，內心之痛，難以
    言喻，不論被告等係故意或過失均應為其侵權行為負擔損害
    賠償責任，故原告向被告等求償100 萬元精神慰藉金及要求
    被告澄清事實並刊登於4 家報紙與1 家雜誌乃為回復名譽之
    適當處分。
四、依據國科會於96年4 月2 日、96年2 月16日所提供之訊息與
    國科會員工李淑慧於96年3 月14日於國科會應法務部調查局
    人員詢問之調查筆錄，均如原告所言，從頭到尾根本沒有電
    子郵件帳號及密碼登入同意確認情事存在。
五、被告等均為十數年資深員工與教授，且被告丁○○擔任科法
    所所長張國華助理多年，並為其管理電子郵件帳號，因職務
    管理國科會研究計畫乃為相關工作事務與專業。而被告均熟
    知相關作業流程，卻故意以外人難以注意之微小細節( 共同
    主持人確認需由共同主持人為之，且有兩種確認方式: 網頁
    與電子郵件) 在校內造謠生事，更涉嫌串謀雲林調查站、地
    檢署，欲陷原告入獄。依國科會對案件管理流程為：(一)主持
    人完成案件送件校內承辦單位，上傳後才會有條碼編號(二)承
    辦單位（系所院校）送件確認後會有郵件通知狀態(三)經承辦
    單位（系所院校）的確認，才能送出到國科會(四)國科會確認
    收件才會有郵件通知主持人。而被告丁○○就是張國華所授
    權之系所送件業務管理人，必定是經其確認才送到學校。被
    告丁○○既然按了確認鍵，表示其知情，卻又到調查站誣告
    、檢舉原告，顯為故意侵害原告工作權。網路之流程設計與
    實體世界之法則、原理、流程均相同，被告丙○○身為資深
    教授、行政主管，不可能不知情。且原告於95年8 月8 日至
    12日間數度以電子郵件及電話徵詢被告丙○○同意，取得授
    權，後經被告丁○○送件，且此類網路細節校內查詢或同事
    間徵詢即可求證，卻隱瞞數月，之後到調查站誣告與幫助誣
    告，有96年1 月29日被告丙○○筆錄證實受張國華教唆或共
    同串謀，故被告之故意侵害原告名譽權及工作權惡意明確。
六、原告確有於95年8 月12日清晨以張國華及被告丙○○名義向
    國科會網站輸入同意簽署產學合作計畫，但原告是經過張國
    華、被告丙○○分別授權被告丁○○、第三人黃筱涵把帳號
    及密碼利用電子郵件提供給原告，原告96年8 月12日所寄送
    之電子郵件證實，原告通知張國華、吳進安、被告丁○○等
    人，原告完成了送件案號、題目、共同主持人等相關細節。
    原告已經把案件草稿及完成檔都通知張國華與被告丙○○之
    後，並立即以電話告知，故被告等無合理懷疑空間。
乙、被告方面：
壹、被告丙○○部分：
一、聲明：
  (一)請求判決駁回原告之訴及假執行之聲請。
  (二)訴訟費用由原告負擔。
二、陳述：
  (一)被告係受雲林調查站及雲林地檢署之邀請，以證人身份因案
    查證，當場均已表明並非檢舉人或告訴人；被告亦非主動檢
    舉或告訴，為了配合公務，謹陳所知實情，當無誣告或偽證
    情事。
  (二)被告因張國華發生電子郵件被入侵之情事，協助張國華提供
    相關證據，且原告於雲林地檢署對張國華所提出誣告之告訴
    ，業經雲林地檢署偵查終結為不起訴處分，足見正當懷疑與
    推論，尚不足以構成侵權情事。
  (三)被告所陳資訊均屬實情，其中陳述雖然同意原告使用被告在
    國科會帳號及密碼，惟最後上傳計畫案，並未獲得被告同意
    簽署，於送件過程中雖有彼此約見，但原告並未出現。原告
    乃學術界之人，應知同意使用帳號及密碼，並不代表同意申
    請計畫及其內容，故而產生誤解。
  (四)被告丙○○陳述「我根本沒有收到國科會產學合作申請案的
    『確認簽署』…，但經張國華所長提示瞭解」，原告以「被
    告未擔任共同主持人就不會收到國科會確認信件…」，原告
    以此理由認係被告提供錯誤訊息，幫助誣告、偽證。實乃原
    告不瞭解國科會作業，以被告丙○○於95年12月向國科會申
    請專題研究計劃申請案為例，國科會便發函至被告丙○○私
    人電子信箱，要求被告務必上網確認；故而原告在本案所指
    國科會小產學合作計畫案，在原告申請案後，被告理應收到
    國科會的發函，然被告始終未曾收到，經張國華所長告知後
    ，我推論有人幫我確認了，所以我基於證人身份作這樣的陳
    述，實無提供任何錯誤訊息。
  (五)原告舉出諸多媒體報導，認為被告應對其幫助誣告、偽證所
    造成之侵權行為負責。惟被告均未主動告知，亦未接受任何
    媒體採訪，僅只單純為了釐清案情接受公務之調查，當無藉
    由媒體侵害原告名譽權之情事。
貳、被告丁○○部分：
一、聲明：
  (一)請求駁回原告之訴。
  (二)訴訟費用由原告負擔。
  (三)如為不利於被告之判決時，被告願供擔保，請准宣告免為假
    執行。
二、陳述：
  (一)被告並未提供任何有關主持人名單且對該計畫亦完全不知情
    ，何來提供錯誤資訊之說。且依96年1 月24日雲林調查站之
    調查筆錄中亦無相關內容之記載，原告所陳無據，實不足採
    。
  (二)被告於雲林縣調查站及雲林地檢署所作筆錄，皆據實陳述，
    未有不實內容之陳述。原告實不應斷章取義、剪貼事實來誣
    指被告有偽證之情事，參照96年3 月7 日雲林地檢署之訊問
    筆錄內容，檢察官明顯是問：「8 月10日甲○○的郵件有提
    到『國科會計畫小產學申請』? 」非問及95年8 月8 日至12
    日原告其他電子郵件之內容。再觀原告所附95年8 月10之郵
    件主旨為「國科會計畫小產學申請」內容僅為所長及老師之
    帳號密碼，故被告方陳：「國科會給學校的研究計畫，簡稱
    小產學，甲○○也可以只寫【國科會計畫申請】，所以也看
    不出她是指一個、或二個或具體研究計畫是什麼。」於此並
    無所謂虛偽陳述之情形。
  (三)被告到雲林調查站是以證人身分前去協助調查，被告並非主
    動前往提出檢舉，且被告在接受調查時並未向調查員表示「
    ... 故應係甲○○入侵信箱點選同意確認，同意該計畫之申
    請。」為何會有如此筆錄之記載，被告並不知情，又被告之
    後即96年3 月7 日於雲林地檢署接受檢察官偵訊時，檢察官
    問：「是否確認是甲○○點選的？」被告答稱：「不確定，
    是懷疑她」，顯見被告應無確認「應係甲○○入侵該信箱..
    ..」之證詞。
  (四)依第三人國科會程式設計師李淑慧96年3 月14日於國科會接
    受法務部調查局人員詢問之陳述已確認「95年8 月12日凌晨
    03：30：08、同日03：21：02二次登入國科會研究人才個人
    網庫進行同意簽署，確係原告使用IP140.125.169.55之電腦
    登入同意簽署。」，原告於雲林地檢署（96年度偵字第5116
    號、5638號）檢察官偵訊時亦坦承「確有於上開時點登入國
    科會研究人才個人網站，輸入張國華之帳號、密碼進行『中
    草藥案』、『保養保健品案』共同主持人電磁紀錄之同意簽
    署。」張國華固曾授權助理寄送電子郵件告知原告國科會帳
    號及密碼，惟並不表示張國華同意原告可逕行登入同意簽署
    ，原告確有未事先徵得張國華同意即擅自登入國科會研究人
    才個人網庫輸入張國華之帳號、密碼進行電磁紀錄同意簽署
    之事實，此亦據雲林地檢署96年偵字第5116號、5638號案調
    查屬實。
  (五)在那時國科會的流程確實必須由張國華再上網簽署確認之後
    才可以同意作為共同主持人，國科會也確實在那時發了電子
    郵件給張國華，問是否同意確認。被告丁○○幫張國華管理
    電子郵件，上網後發現已經遭他人點選同意確認鍵，所以被
    告丁○○向張國華報告此事實，張國華及被告主觀上乃認為
    係遭原告侵入電腦信箱致向調查局為「應係甲○○入侵．．
    」之供述，這是合理的懷疑。且依張國華之年齡以觀，其對
    電子郵件之流程確實較不熟悉，不知道他人可以用自己的電
    腦IP輸入張國華之密碼，就可以直接點選同意確認鍵，原告
    苛責被告未主動向其徵詢是否已代為點選確認鍵，但本件計
    畫主要申請人為原告，如果原告已經代為點選同意確認鍵，
    原告理當主動向張國華或被告為告知，但事實上原告並未向
    張國華或被告為任何告知，所以本件被告並無任何故意或過
    失之侵權行為。被告丁○○只是被請去協助調查而已，如果
    被認定當時是去檢舉，依上所述，也可以認為被告丁○○是
    合理懷疑，但偵查中檢察官問被告丁○○是否是原告甲○○
    侵入電腦時，回答說不敢確定。調查站之筆錄是否確實是被
    告丁○○之本意，是有疑問的。
    理    由
壹、程序方面：
一、按訴狀送達後，原告不得將原訴變更或追加他訴，但請求之
    基礎事實同一者、擴張或減縮應受判決事項之聲明者、不甚
    礙被告之防禦及訴訟之終結者，不在此限，民事訴訟法第25
    5 條第1 項第2 款、第3 款、第7 款定有明文。本件原告在
    訴狀送達被告後，於98年3 月20日具狀將請求被告給付之金
    額由1 元擴張為100 萬元，依上開規定，於法並無不合，先
    予敘明
二、被告丙○○經合法通知，未於最後言詞辯論期日到場，核無
    民事訴訟法第386 條各款所列情形，爰依原告聲請，由其一
    造辯論而為判決。
貳、兩造不爭執事項：
一、國科會程式設計師李淑慧在96年3 月14日於國科會應法務部
    調查局人員詢問時證稱：向國科會申請之研究案其中「『消
    費保養保健品配方最佳化研究』，主持人為甲○○，共同主
    持人為張國華；『樟芝培養與應用商品化之專利佈局』，主
    持人為張國華，共同主持人為美心；『中草藥萃取應用之專
    利佈局』，主持人為丙○○，共同主持人為甲○○、張國華
    。」「當計畫主持人由國科會網頁提出計畫，並填寫共同主
    持人，國科會電腦系統會由資料庫尋找該共同主持人之電子
    郵件信箱，自動發出一份電子郵件給共同主持人，要求確認
    ，並簽署是否同意；共同主持人可經由國科會研究人才個人
    網庫登入個人帳號、密碼進行同意簽署，或由該郵件之『網
    頁連結』網址超連結至國科會網站，簽署同意與否。」「由
    記錄檔紙本內容第七頁顯示：身分證統一編號Ｒ2216．．．
    （法院按：為保護個人隱私，餘字予以省略）之使用者於96
    年8 月12日凌晨03：20：08以共同主持人身份透過電子郵件
    登入，但於03：21：02利用國科會研究人才個人網庫進行同
    意簽署。參照登入記錄時間檔案資料顯示Ｎ1221．．．（餘
    字省略）之使用者於同日03：21：33登入國科會研究人才個
    人網庫，並於03：21：45進行同意簽署，前二者均為對『中
    草藥萃取應用之專利佈局』之研究案進行共同主持人同意簽
    署。該Ｎ1221．．．之使用者於03：22：02同時對『消費保
    養保健品配方最佳化研究』之研究案進行共同主持人同意簽
    署。」（法院按：李淑慧之證詞時間記載有誤，應為95年8
    月12日而非96年。）
二、被告丙○○於95年8 月間曾同意原告使用其國科會之帳號及
    密碼。
三、被告丙○○有收到原告95年8 月8 日早上9 點9 分傳送之電
    子郵件（內有附件檔「中草藥萃取聲明書申請書.doc（376K
    ）」) 、95年8 月8 日20點20分電子郵件（內有四個附件檔
    ，其一為「中草藥萃取聲明書申請書.doc（375K）」）。
四、「中草藥萃取應用之專利佈局」之小產學計劃案，主持人為
    被告丙○○，共同主持人為原告甲○○、第三人張國華。
五、小產學計劃案之共同主持人可經由國科會研究人才個人網庫
    登入個人帳號、密碼進行同意簽署，或由該郵件之「網頁連
    結」網址超連結至國科會網站，簽署同意與否。
六、原告甲○○於95年8 月12日凌晨3 點21分33秒以張國華之國
    科會帳號及密碼登入國科會研究人才個人網庫，並於同日凌
    晨3 點21分45秒對「中草藥萃取應用之專利佈局」之研究案
    進行共同主持人同意簽署。
七、被告丙○○係自己管理電子郵件信箱，且未收到國科會所傳
    送之「中草藥萃取應用之專利佈局」之信函。
八、被告丁○○於96年1 月24日至雲林調查站製作調查筆錄；於
    96 年3月7 日以證人之身份至雲林地檢署作證。
九、被告丙○○96年1 月29日以證人身份至雲林調查站製作調查
    筆錄；96年4 月2 日亦以證人身份至雲林地檢署作證（96年
    度他字第189 號案）。
、兩造爭執之事項：
一、被告丙○○96年1 月29日於雲林調查站及96年4 月2 日於雲
    林地檢署（96年度他字第189 號案）之陳述，是否有涉嫌幫
    助誣告、偽證、使公務員登載不實事項於公文書？
  (一)96年1 月29日被告於雲林調查站所證述「我根本沒有收到國
    科會產學合作申請案的『確認簽署』…，但經張國華所長提
    示瞭解...」是否不實？
  (二)96年4 月2 日被告於雲林地檢署之證詞，有關原告未提供「
    中草藥萃取應用之專利佈局」之研究計劃案內容給主持人或
    共同主持人」是否不實？
  (三)96年4 月2 日被告於雲林地檢署之證詞，是否有涉及原告越
    權直接送件到國科會之說明而有所不實？
二、被告丁○○96年1 月24日於雲林調查站及96年3 月7 日於雲
    林地檢署之陳述，是否有涉嫌誣告、使公務員登載不實事項
    於公文書及故意偽證提供錯誤資訊？
  (一)96年1 月24日被告丁○○是以檢舉人身份或證人身份至雲林
    調查站製作筆錄？
  (二)張國華是否有授權原告以其國科會之帳號及密碼至國科會網
    站代為簽署其擔任共同主持人之國科會小產學計劃案之「同
    意簽署」？
  (三)96年1 月24日雲林調查站之調查筆錄記載「應係原告入侵該
    信箱點選同意確認，同意該計劃之申請」被告丁○○是否確
    實有此陳述？
  (四)96年1 月24日被告丁○○於雲林調查站有無提供錯誤之主持
    人名單？
  (五)96年3 月7 日被告丁○○於雲林地檢署所述「國科會給學校
    的研究計劃，簡稱為小產學，甲○○也可以只寫『國科會計
    劃申請』，所以也看不出來她是指一個、或二個、或具體的
    研究計劃是什麼」是否不實？
三、被告二人於雲林調查站及雲林地檢署應訊時的陳述，是否與
    張國華串謀欲陷害原告？
四、媒體大肆報導原告因涉嫌電腦犯罪被偵辦，致損及原告之名
    譽權部分，與被告二人之行為是否有相當因果關係，被告二
    人是否有意利用媒體為該報導？
肆、法院的判斷：
一、按誣告罪之成立，以明知所訴虛偽為構成要件，若誤認有此
    事實，或以為有此嫌疑，自不得遽指為誣告（最高法院20年
    上字717 號判例要旨參照）。次按所謂偽證，係指證人對於
    所知實情故作虛偽之陳述而言，不包括證人根據自己之意見
    所作之判斷在內（最高法院69年台上字第1506號判例要旨參
    照）。又刑法第214 條所謂使公務員登載不實事項於公文書
    罪，須一經他人之聲明或申報，公務員即有登載之義務，並
    依其所為之聲明或申報予以登載，而屬不實之事項者，始足
    構成，若其所為聲明或申報，公務員尚須為實質之審查，以
    判斷其真實與否，始得為一定之記載者，即非本罪所稱之使
    公務員登載不實（最高法院73年台上字第1710號判例要旨參
    照）。
二、原告起訴主張被告丙○○96年1 月29日於雲林調查站及96年
    4 月2 日於雲林地檢署（96年度他字第189 號案）之陳述，
    涉嫌幫助誣告、偽證、使公務員登載不實事項於公文書，惟
    為被告丙○○所否認，經查：
  (一)雲林調查站95年1 月29日被告丙○○之調查筆錄內容要旨如
    下：（調查人員問：本站接獲檢舉，指稱國立雲林科技大學
    科技法律所助理教授甲○○涉嫌觸犯刑法妨害電腦使用等罪
    嫌，詳情為何？）答稱：「本案係雲科大科法所張國華所長
    檢舉，我係相關受電腦侵害之當事人，故前來說明案情。雲
    科大科法所助理教授甲○○係於95年2 月1 日以英國倫敦帝
    國大學博士學歷應聘，甲○○曾於95年間邀請我共同擔任小
    產學合作計畫，使其產學合作申請案能夠順利陳報國科會審
    查，我雖然同意甲○○使用我的國科會的帳號、密碼去國科
    會申請小產學合作計畫讓她上傳資料，但並沒有簽署同意計
    畫，但甲○○可資推定應於95年8 月12日，未經取得我的同
    意，且在我不知情的情況下，進入我的電腦帳號及密碼，確
    認國科會傳給我的資料信件，行使『中草藥萃取應用之專利
    佈局』產學合作申請案的『簽署確認』，不過該產學合作案
    最後未獲國科會同意。」（調查人員問：雲林科技大學員工
    使用電腦網路之IP是否固定？為公開或虛擬IP？甲○○及你
    有無固定IP？）答稱：「雲林科技大學員工使用電腦網路之
    IP都是學校電算中心付與的，所以是固定的，因此甲○○及
    我應有固定IP。」（調查人員問：你如何確定甲○○利用你
    的電子郵件，上傳小產學合作案資料至國科會，並在未經你
    的同意下執行確認？）答稱：「我的電子郵件帳號平時都是
    我自己在管理，前述甲○○向國科會申請的『中草藥萃取應
    用之專利佈局』，我根本沒有收到國科會的產學合作申請案
    的『簽署確認』，但經張國華所長提示瞭解，國科會專題研
    究計畫共同主持人已簽署資料查詢中，『中草藥萃取應用之
    專利佈局』案未在我的個人電子郵件中出現，卻被人簽署同
    意確認，因張國華所長亦有同樣情形，故推論是甲○○未經
    允許，且在我不知情的狀況下，以我的電子郵件帳號及密碼
    簽署國科會網站傳來的確認信件。」（調查人員問：學校網
    路是否有保留記錄檔？你的帳號之密碼有無定期更換，多久
    更改？）答稱：「學校網路是否有保留紀錄檔我不清楚，我
    的電子郵件帳號、密碼平時是不更換的，最近改密碼應是95
    年12月更改的。」（調查人員問：有無補充意見？）答稱：
    「本案發生後，雲科大科法所所長張國華的電子郵件信箱曾
    多次遭人入侵登錄失敗，入侵連線的位址為140.125.241.8
    及59.120 .2 0.127 ，張國華所長懷疑係甲○○做的，因此
    特地請我協助提供相關證據及陳述。」（調查人員問：你有
    無其他證據可供本站參辦？）答稱：「我願意提供本案相關
    資料以供貴站佐證。惟因前述國科會申請案，均係甲○○透
    過雲科大科法所辦公室助理聯繫，部分過程仍待查證，我希
    望能夠盡快協助舉發人張國華所長補救權益，藉以釐清事件
    始末。」（參見本院97年度六暫調字第8 號卷第13頁至第15
    頁）
  (二)雲林地檢署96年4 月2 日之訊問筆錄內容要旨如下：（檢察
    官問：（提示甲○○於95年8 月8 日早上9 時9 分電子郵件
    ）意見？）答稱：「我有收到，但剛開始我不同意擔任共同
    計畫主持人，我請筱涵問所長，她說所長還在考慮，我將帳
    號密碼，說如果所長同意你再給甲○○，後來我問甲○○所
    長是否同意，甲○○說所長本來就同意，因為他們曾合作過
    ，後來我請甲○○直接向筱涵確認，如果所長同意就向筱涵
    拿，後來筱涵說所長同意先給甲○○做申請，我同意筱涵給
    甲○○帳號密碼去申請，後來甲○○約半個月都未跟我聯繫
    ，直到國科會截止日前一天甲○○寄郵件給我，要給我過目
    內容，要給我簽名，但她不知簽名是否必要，所以她要找我
    ，我當圖書館館長，就約在圖書館，但她沒有出現，所以我
    就沒有再問這件事，直到11月所長跟丁○○說所長信箱被侵
    入，我才覺得有點問題，為何合作案未給我過目，直接就出
    去了，這點我有點納悶，但我沒有追究，直到96年1 月在研
    究所遇到所長說要去調查局，我才知道調查局在問，後來就
    去調查站做一份筆錄。」（檢察官問：知道甲○○找你是中
    草藥計畫？）答稱：「知道。」（檢察官問：所謂同意甲○○將計畫內容向國科會申請，包括其他案的共同主持人？）
    答稱：「她沒跟我說，因為剛開始申請認為她應該會將計畫
    內容給我看，所以不會注意其他細節。」（檢察官問：假設
    她把你當作其他計畫共同主持人，你認為對不對？）答稱：
    「我認為不對，因為她沒有講。」（檢察官問：假設你有同
    意當她其他計畫的共同計畫主持人，她點選國科會寄給你的
    確認函，你覺得對不對？）答稱：「在我當別人的共同計畫
    主持人，或我請別人當我的共同計畫主持人不會這樣做，縱
    使有口頭事先同意，也要先看到合作的內容，這是學術倫理
    ，因為要看到計畫的內容，本案我也不告。」（參見本院97
    年度六暫調字第8 號卷第17頁至第18頁）
  (三)查作證為國民之義務，證人係以其親身經歷之事實為其證言
    協助調查發現真實，由上開被告丙○○96年1 月29日於雲林
    調查站之調查筆錄、96年4 月2 日於雲林地檢署之訊問筆錄
    之記載，可知被告丙○○係以證人身份被通知協助雲林調查
    站查證原告涉嫌觸犯刑法妨害電腦使用等罪嫌及協助雲林地
    檢署調查案件，此並為原告所不爭執。而被告丙○○於雲林
    調查站及雲林地檢署所為之證述亦無明顯矛盾之處，可徵被
    告丙○○僅係本其自身之認知部分為證述，並無證據可證其
    有幫助誣告及偽證之故意與行為。又原告邀請被告丙○○擔
    任小產學計劃其一之主持人時，被告丙○○雖然同意原告使
    用其在國科會之帳號及密碼，然原告並未事先向被告丙○○
    說明清楚會直接向國科會提出計劃與申請，致被告丙○○主
    觀認為其必須看過原告向國科會申請之小產學計劃內容後，
    才會同意向國科會提出計劃與申請。而在其未事先看過原告
    向國科會申請之小產學計劃內容之情形下，認為計劃主持人
    應會接到國科會之確認通知，尚有機會再確認計劃內容，因
    為遲未收到確認簽署通知，而在張國華告知後，推論有人替
    其確認而為此陳述（法院按：事實上原告也已經以被告丙○○名義向國科會提出計劃與申請，否則共同主持人甲○○、
    張國華不可能透過國科會網站對『中草藥萃取應用之專利佈
    局』之研究案進行共同主持人同意簽署）。又如被告丙○○
    所言，其個人認為同意使用帳號及密碼，並不代表同意申請
    計劃及其內容，其與原告間可能因此一認知之不同，而互相
    產生誤解。且被告丙○○的陳述，也只是「推論甲○○未經
    其允許，以其電子郵件帳號及密碼向國科會提出計劃與申請
    。」所謂「推論」，只是證人即被告丙○○個人的意見與推
    測，並非確定的陳述或指摘，其「推論」也僅能供檢察官或
    調查人員參考而已。原告雖主張國科會小產學計劃案之申請
    程序並無主持人確認簽署之部分，而認為被告丙○○之證述
    不實，惟國科會小產學計劃案之申請程序，主持人是否會收
    到確認簽署通知，並非原告是否未經授權擅自使用他人之電
    子郵件帳號及密碼，而構成電腦犯罪之重要判斷依據，被告
    丙○○就此之證述，縱與事實不符，亦無幫助誣告或偽證可
    言。
  (四)原告又主張被告丙○○證稱「‧‧為何合作案未給我過目，
    直接就出去了‧‧」，係指原告未提供「中草藥萃取應用之
    專利佈局」之研究計劃案內容給主持人即被告丙○○，及原
    告越權直接送件到國科會，屬內容不實之證述。惟參諸被告
    丙○○96年4 月2 日於雲林地檢署之訊問筆錄內容：「我有
    收到，但剛開始我不同意擔任共同計畫主持人，我請筱涵問
    所長，她說所長還在考慮，我將帳號密碼，說如果所長同意
    你再給甲○○，後來我問甲○○所長是否同意，甲○○說所
    長本來就同意，因為他們曾合作過，後來我請甲○○直接向
    筱涵確認，如果所長同意就向筱涵拿，後來筱涵說所長同意
    先給甲○○做申請，我同意筱涵給甲○○帳號密碼去申請，
    後來甲○○約半個月都未跟我聯繫，直到國科會截止日前一
    天甲○○寄郵件給我，要給我過目內容，要給我簽名，但她
    不知簽名是否必要，所以她要找我，我當圖書館館長，就約
    在圖書館，但她沒有出現，所以我就沒有再問這件事，直到
    11月所長跟丁○○說所長信箱被侵入，我才覺得有點問題，
    為何合作案未給我過目，直接就出去了，這點我有點納悶，
    但我沒有追究，直到96年1 月在研究所遇到所長說要去調查
    局，我才知道調查局在問，後來就去調查站做一份筆錄。」
    等語，被告丙○○所稱「‧‧為何合作案未給我過目，直接
    就出去了‧‧」應與其上開陳述連貫解讀，因原告於國科會
    截止日前一天寄郵件給被告丙○○，要給被告丙○○過目內
    容，要給被告丙○○簽名，但原告不知簽名是否必要，所以
    原告要找被告丙○○，而被告丙○○當圖書館館長，就約在
    圖書館，但原告沒有出現，依被告丙○○主觀認為該「中草
    藥萃取應用之專利佈局」之研究計劃案應先經其過目及簽名
    後才會向國科會提出申請，但原告未依約與其見面，所以被
    告丙○○「就沒有再問這件事」，則其因不確知原是否還要
    送件，而未去看計劃案的內容，自屬合理。原告自認已於國
    科會截止日前一天寄郵件給被告丙○○，請其過目，被告丙○○卻稱「‧‧為何合作案未給我過目，直接就出去了‧‧
    」，是被告丙○○為不實之證述，但本院認為這應是原告與
    被告丙○○間另一個因認知不同造成的誤會。被告丙○○依
    其主觀認知而為證述，可認有相當合理性，亦無證據可證其
    有偽證之故意。
  (五)至於原告主張被告丙○○涉嫌使公務員登載不實事項於公文
    書部分，被告丙○○乃以證人之身份至雲林調查站及雲林地
    檢署作證，已如上述，而其證言僅係供檢調單位參考，事實
    真相並非僅依據被告丙○○之證言即可認定，尚須由檢調單
    位調查其他證據為實質之審查，並判斷其真實與否，依上開
    最高法院判例意旨，被告丙○○於雲林調查站及雲林地檢署
    之證言，縱經雲林調查站及雲林地檢署製作成筆錄，仍不構
    成刑法第214 條之使公務員登載不實罪，更難認被告丙○○
    係以此方式欲構陷原告。
  (六)從而，原告起訴主張被告丙○○96年1 月29日於雲林調查站
    及96年4 月2 日於雲林地檢署（96年度他字第189 號案）之
    證言涉嫌幫助誣告、偽證、使公務員登載不實事項於公文書
    等等，均非可採。
三、原告起訴主張被告丁○○96年1 月24日於雲林調查站及96年
    3 月7 日於雲林地檢署之陳述涉嫌誣告、使公務員登載不實
    事項於公文書及故意偽證提供錯誤資訊，惟為被告丁○○所
    否認，經查：
  (一)依被告丁○○96年1 月24日於雲林調查站之調查筆錄記載，
    被告丁○○為檢舉人，就原告涉犯妨害電腦使用罪嫌提出檢
    舉，雖被告丁○○辯稱其非主動前往提出檢舉，不知為何有
    相關之記載云云，然依常理，被告丁○○為智慮成熟之成年
    人，應知於調查筆錄上簽名，即代表該調查筆錄之內容為其
    所同意，否則豈會簽名於該調查筆錄上，因此被告丁○○辯
    稱其非檢舉人一節，尚難採信。
  (二)但依第三人李淑慧在96年3 月14日於國科會應法務部調查局
    人員詢問時證稱：（調查人員提示96年03月05日之調查筆錄
    問：你於96年03月05日11時48分在國科會所製作之調查筆錄
    ，內容是否屬實？）答稱：「因該次提供之記錄檔，係經條
    件過濾之資料，難以明確判斷共同主持人同意簽署之途徑；
    經比對詳細資料，參照登入記錄時間檔案資料，對共同主持
    人同意簽署之途徑有所更正，我願意提供96年08月12日凌晨
    03：00：00至03：22：04詳細資料記錄檔及登入記錄時間檔
    二份紙本供參考。」「由記錄檔紙本內容第七頁顯示：身分
    證統一編號Ｒ2216．．．（法院按：為保護個人隱私，餘字
    予以省略）之使用者於96年8 月12日凌晨03：20：08以共同
    主持人身份透過電子郵件登入，但於03：21：02利用國科會
    研究人才個人網庫進行同意簽署。參照登入記錄時間檔案資
    料顯示Ｎ1221．．．（餘字省略）之使用者於同日03：21：
    33登入國科會研究人才個人網庫，並於03：21：45進行同意
    簽署，前二者均為對『中草藥萃取應用之專利佈局』之研究
    案進行共同主持人同意簽署。該Ｎ1221．．．之使用者於03
    ：22：02同時對『消費保養保健品配方最佳化研究』之研究
    案進行共同主持人同意簽署。」（參見本院97年度六暫調字
    第8 號卷，法院按：李淑慧之證詞時間記載有誤，應為95年
    8 月12日而非96年。）且原告於本件審理時自承確有於95年
    8 月12日清晨以張國華之帳號、密碼向國科會網站輸入確認
    同意產學合作計劃，惟此部分原告並未於邀請張國華擔任小
    產學計劃共同主持人時事先說明清楚，致張國華認為其必須
    再度確認原告向國科會申請之小產學計劃內容後，始願確認
    同意擔任該小產學計劃之共同主持人，故事後被告丁○○為
    張國華管理郵件時，發現已被點選確認同意而向張國華報告
    ，張國華亦認可能是原告未經其同意即逕自為其點選確認同
    意，有侵害其權利之嫌，而由被告丁○○向偵查機關提出檢
    舉。雖被告丁○○檢舉時所述原告點選確認同意之途徑有誤
    ，但由國科會程式設計師李淑慧一開始亦證述原告係由張國
    華之電子郵件途徑點選確認同意，嗣後始於詳細調查後更正
    說明原告應是進入國科會研究人才網庫點選確認同意一情，
    可知欲查證原告係由何途徑點選確認同意並不容易。且原
    告係由何途徑點選確認同意並不重要，事先有無得到明確之
    授權才是重點，就此原告與張國華間似有認知落差（其情形
    與丙○○類似），從而可認被告丁○○的檢舉是有合理懷疑
    的空間，並非全然無據。
  (三)原告又稱其於95年8 月12日清晨以張國華之帳號密碼向國科
    會網站輸入確認同意產學合作計劃後，有將案件草稿及完成
    檔通知張國華，且以電話告知，被告應無合理懷疑的空間。
    但誠如被告丙○○所言，同意使用帳號、密碼，並不表示同
    意最後計劃內容，故縱使原告完成小產學申請動作後有告知
    張國華，被告丁○○對原告以張國華名義輸入同意確認的行
    為，是否逾越授權範圍，仍非不能有所懷疑。
  (四)至於原告指摘被告丁○○於96年3 月7 日在雲林地檢署所述
    「國科會給學校的研究計劃，簡稱為小產學，甲○○也可以
    只寫『國科會計劃申請』，所以也看不出來她是指一個、或
    二個、或具體的研究計劃是什麼」之證詞不實部分，查被告
    丁○○於雲林地檢署之證述，乃因檢察官問：「8 月10日甲○○的郵件有提到『國科會計劃小產學申請』？」，而依原
    告所提出其95年8 月10日之電子信件之主旨僅為「送件帳號
    密碼：國科會計劃小產學申請」，並未指明係何案之小產學
    申請，則被告丁○○因檢察官之詢問而作此證述並無不實。
    原告雖主張依其95年8 月8 日至12日之電子郵件與附件被告
    丁○○皆可輕易辨識研究計劃件數與內容，然被告丁○○僅
    是為張國華管理電子郵件，其是否有能力輕易辨識研究計劃
    件數與內容，尚非無疑，其於雲林地檢署乃以證人身份而為
    證述，如其於證述時之認知與原告不同，仍應以證人之認知
    為準，不應以原告之認知為判斷被告丁○○是否涉嫌誣告及
    故意偽證提供錯誤資訊之依據。
  (五)至於原告主張被告丁○○涉嫌使公務員登載不實事項於公文
    書部分，被告丁○○至雲林調查站所為之檢舉及於雲林地檢
    署之證述，尚有待檢調單位調查其他證據為實質之審查，並
    判斷其真實與否，依上開最高法院判例意旨，被告丁○○於
    雲林調查站及雲林地檢署之陳述及證言，使雲林調查站及雲
    林地檢署製作成筆錄，尚不構成刑法第214 條之使公務員登
    載不實罪，更難認被告丁○○係以此方式欲構陷原告。
  (六)從而，原告起訴主張被告丁○○96年1 月24日於雲林調查站
    及96年3 月7 日於雲林地檢署之陳述涉嫌誣告、使公務員登
    載不實事項於公文書及故意偽證提供錯誤資訊等等，為不足
    採。
四、被告二人於雲林調查站及雲林地檢署應訊時的陳述，是否與
    張國華串謀欲陷害原告？
  (一)按當事人主張有利於己之事實者，就其事實有舉證之責任。
    民事訴訟法第277 條定有明文。又民事訴訟如係由原告主張
    權利者，應先由原告負舉證之責，若原告先不能舉證，以證
    實自己主張之事實為真實，則被告就其抗辯事實即令不能舉
    證，或其所舉證據尚有疵累，亦應駁回原告之請求（最高法
    院17年上字第917 號判例意旨參照）。
  (二)原告起訴主張被告二人於雲林調查站及雲林地檢署應訊時的
    陳述係與張國華串謀欲陷害原告，惟為被告所否認，原告雖
    主張被告丙○○、丁○○於雲林調查站及雲林地檢署所為之
    陳述有提及張國華之部分即可證明之，然被告之陳述，僅係
    關於事實之描述，如其事實涉及張國華，則被告之陳述自難
    免提及張國華，如此尚無法當然推論係被告與張國華有串謀
    陷害原告之意。原告復未提出其他證據以證明此一主張為真
    實，依上開最高法院判例意旨，原告此一主張尚屬無據。
五、媒體大肆報導原告因涉嫌電腦犯罪被偵辦，致損及原告之名
    譽權部分，與被告二人之行為是否有相當因果關係，被告二
    人是否有意利用媒體為該報導？
  (一)按損害賠償之債，以有損害之發生及有責任原因之事實，並
    二者之間，有相當因果關係為成立要件。故原告所主張損害
    賠償之債，如不合於此項成立要件者，即難謂有損害賠償請
    求權存在（最高法院48年臺上字第481 號判例參照）。
  (二)經查，被告丙○○、丁○○於雲林調查站及雲林地檢署之陳
    述，不問是否完全與事實相符，終究僅是於雲林調查站及雲
    林地檢署應訊時所為，並無證據顯示被告將之散佈於眾，或
    告知於媒體記者，原告亦未提出證據證明媒體事後報導此事
    ，係出於被告丙○○或被告丁○○之告知，或被告二人有意
    利用媒體為該報導，則媒體大肆報導部分，與被告二人於雲
    林調查站及雲林地檢署之陳述即難認為有相當因果關係，更
    無證據顯示被告二人有意利用媒體為該報導。
六、綜上所述，被告丙○○96年1 月29日於雲林調查站及96年4
    月2 日於雲林地檢署之陳述，尚難認涉嫌幫助誣告、偽證、
    使公務員登載不實事項於公文書。被告丁○○96年1 月24日
    於雲林調查站及96年3 月7 日於雲林地檢署之陳述亦難認涉
    嫌誣告、使公務員登載不實事項於公文書及故意偽證提供錯
    誤資訊。復不能認定被告二人係與張國華串謀欲陷害原告；
    而媒體大肆報導原告因涉嫌電腦犯罪被偵辦，致損及原告之
    名譽權部分，亦與被告二人於雲林調查站及雲林地檢署之陳
    述無相當因果關係。則原告主張被告丙○○、丁○○之行為
    已構成對原告之侵權行為，據此訴請被告丙○○、丁○○應
    連帶給付原告100 萬元，及自起訴狀繕本送達翌日起至清償
    日止，按年息百分之五計算之利息；並命被告應於中國時報
    、自由時報、聯合報全國單版全十（不指定版面）、蘋果日
    報全國Ａ疊1/4 版，壹週刊目錄頁1/2 等五家報紙雜誌，對
    原告刊登如起訴狀附件所示之道歉啟事及本件判決主文二日
    ，於法均屬無據，應予駁回。原告之訴既經駁回，其所假執
    行之聲請，亦失所附麗，應併予駁回。
伍、本件事證己臻明確，被告聲請傳訊張國華、林家慶、李淑惠
    作證，本院認無必要。本件既依上述理由而為判決，兩造其
    餘主張及舉證，與上開論斷無涉或無違，不再一一審酌。
陸、訴訟費用負擔之依據：民事訴訟法第78條。
中    華    民    國    99    年    4     月    13    日
                  民事第一庭    法  官  邱瑞裕
以上正本係照原本作成。
如對本判決上訴，須於判決送達後20日內向本院提出上訴狀。
中    華    民    國    99    年    4     月    14    日
                                書記官  陳文明

司法院資訊處製作；財團法人民間司法改革基金會備份。
